臺灣高等法院刑事判決　　　　　　　　　　　　　九十三年度上訴字第四一五號
　　上　訴　人
　　即　自訴人　丁○○
　　被　　　告　詮神達國際
　　　　　　　　事業有限公司
　　兼　代表人　丙○○
　　被　　　告　乙○○
　　右二人共同
　　選任辯護人　劉秋絹律師
　　被　　　告　甲○○
　　選任辯護人　嚴裕欽律師
　　　　　　　　幸秋妙律師
右上訴人因自訴被告等違反著作權法案件，不服臺灣臺北地方法院中華民國九十二年
十二月三十一日判決（九十一年度自字第六八五號），提起上訴，本院判決如左：
    主  文
上訴駁回。
    理  由
一、自訴意旨略以：自訴人丁○○以電腦鍵盤研發設計出可以計分、以十指指尖學習
    挑戰的電腦軟體，於民國八十三年開始在台中地區以指尖學習軟體對外教授學習
    ，亦於八十九年十二月十七日及八十九年十二月二十三日對外公開發表，是自訴
    人創作系爭指尖學習電腦軟體，享有著作權保護。被告乙○○、丙○○於八十九
    年年底，前往台中自訴人處連續上課學習兩天，發現效果非凡，值得推廣，乃邀
    請自訴人北上至其與被告甲○○（乙○○之夫）共同經營之惟霓補習班，由自訴
    人提供電腦軟體予惟霓補習班出售，並教授學員使用法則。自訴人亦前往親自教
    授使用指尖學習法之電腦軟體，惟霓補習班並在報章上刊登自訴人將親自演講之
    訊息，甚至在廣告單上載明指尖法輕鬆背單字原創人丁○○，藉以招徠學生前往
    上課補習，並因而取得整套指尖學習法之電腦軟體。其後因雙方教育理念不合，
    自訴人於九十年五、六月以後即不再前往惟霓補習班教學，亦不再提供電腦軟體
    供惟霓補習班出售使用，雙方合作關係終止，自訴人並告知不得再以自訴人名義
    或指尖學習法電腦軟體對外宣傳招攬學生。惟其後惟霓補習班另推出一取名為神
    乎奇指之教學軟體，且先後與歐霖國際事業有限公司及被告詮神達國際事業有限
    公司（以下簡稱詮神達公司）合作刊登廣告，宣傳該神乎奇指學習法之功效，並
    對外販售軟體謀利。自訴人購得神乎奇指電腦軟體經實際操作後，發現該軟體藉
    由程式所呈現於螢幕之表達，如基礎訓練、單字、片語、用功成績等部分，在邏
    輯、結構、佈局、詞彙語意及其所表達之構思，均與自訴人之指尖學習法軟體雷
    同，僅在若干輸出文字稍作變動。尤其在每次學習成功、失敗之時間及成功率之
    度。被告詮神達公司、丙○○、乙○○、甲○○等未經自訴人同意，將指尖學習
    法電腦軟體呈現於螢幕上之著作抄襲並改作（自訴人陳明電腦程式非本件自訴範
    圍，自訴範圍僅限於呈現在螢幕上的著作），業已侵害自訴人之著作權，涉有違
    反著作權法第九十一條、第九十二條之規定，並為同法第九十四條規定之常業犯
    云云。
二、訊據被告甲○○、丙○○、乙○○，堅決否認有自訴人所訴之犯罪，被告甲○○
    辯稱：伊從八十六年開始經營網路公司，程式概念非常清楚，神乎奇指是由其經
    驗累積及遊戲過關的想法研發出來的，委託唯知科技公司郭東海開發，與自訴人
    沒有接觸，也沒有侵害自訴人的著作權等語。被告丙○○辯稱：神乎奇指是甲○○設計提供的，相信其有著作權，乃加以販賣等語。被告乙○○辯稱：伊開設補
    習班，與自訴人配合賣指尖學習法，自訴人出貨價是一萬一千元，伊賣給學生一
    萬六千元，其後學生及家長反應書店賣類似的軟體，有些只賣四百元。九十年四
    、五月雙方就不再合作。甲○○也稱市面上這種軟體很多，他與唯知科技公司合
    作研發，並未有抄襲或侵害指尖學習法等語。而自訴人認被告甲○○、乙○○、
    丙○○、詮神達公司等犯罪，係以被告等人之神乎奇指軟體呈現在螢幕上之著作
    有抄襲（應係指重製）及改作自訴人之指尖學習法呈現在螢幕上之著作，並提出
    二軟體呈現在螢幕上之著作對照表及財團法人中華工商研究所之鑑定報告為其論
    據。
三、經查：
（一）按犯罪事實應依證據認定之，無證據不得認定其犯罪事實；又不能證明被告犯
      罪者，應諭知無罪之判決，刑事訴訟法第一百五十四條第二項、第三百零一條
      第一項分別定有明文。又告（自）訴人之告（自）訴，係以使被告受刑事訴追
      為目的，是其陳述是否與事實相符，仍應調查其他事實以資審認（最高法院五
      十二年臺上字第一三○○號判例意旨參照）。又著作權法第十條之一規定：「
      依本法取得之著作權，其保護僅及於該著作之表達，而不及於其所表達之思想
      、程序、製程、系統、操作方法、概念、原理、發現。」此乃著作權之基本法
      理。即著作權所保障者，乃著作之「表達方式」（或稱表現形式），而不及於
      該著作表達方式所蘊含之思想、構想、觀念、程序、方法及原理等。因著作權
      不保護構想（或觀念、創意）本身，而僅保護構想（或觀念）之表達方式，故
      同一構想（或觀念）倘可以許多不同之方式表達，則不妨成立數個著作權而不
      發生侵害之問題。換言之，二著作是否相同，應視二者表達構想之表達方式（
      表現形式）是否相同為斷，至於所蘊含之構想、觀念及程序等是否相同則非所
      問。再著作欲受保護，必須具有「原創性」（ originality）。而所謂原創性
      ，除了必須屬於自己獨立創作外，尚須有「最低的創造力要件」（ a minimal
      requirement of creativity ）。而我國著作權法第九條第一項第三款規定：
      「標語及通用之符號、名詞」等不得為著作權之標的，即基於此一法理。
（二）自訴人於原審及本院一再陳明所自訴被告等侵害之著作權，是表現在螢幕上的
      著作，而非電腦程式著作，不告軟體程式（見原審卷第一三一頁、本院九十三
      年三月八日準備程序筆錄第三頁），故本案審理者，乃自訴人指尖學習法與被
      告等神乎奇指所呈現電腦螢幕上之著作，其表達方式是否相同或類似，有無抄
      襲重製之行為。
（三）本件自訴人之指尖學習法操作後呈現在螢幕上之畫面，先為目錄，分為１. 指
      尖學習基本訓練（一）２. 指尖學習基本訓練（二）３. 指尖學習基本訓練（
      三）４. 指尖學習基本訓練（四）５. 指尖學習基本訓練（五）６. 國中單字
      （六冊全）７. 今日成績紀錄表８. 效率比總紀錄表，請輸入號碼（１－８）
      ，（要離開系統請直接關機）【學習教材選擇單元】。進入後，又可分為不同
      單元，如【字母學習成果顯示單元】、【單字學習成國顯示單元】、【片語學
      習成果顯示單元】、【例句學習成果顯示單元】、【學習成果紀錄單元】等單
      元，各單元分別以字母、單字、片語、例句為測驗題目，並各有「本次速度：
      　秒、第　次挑戰成功！再接再厲！最快速度：、練習次數：成功次數：、失
      敗次數：、成功率；總題數：1148、起始題：、終止題：、本題：、已錯題數
      ：、標準時間：、計時：、效率比：，（最下面顯示）指尖學習Ｓ．Ｈ．式標
      準指法，Ａ左手小指Ｂ左手拇指ＣＤＥ左手中指Ｆ左手食指Ｇ左手拇指；按Ｅ
      ＳＣ鍵結束、日期：、時間：、檔名：、總題數：、上次答題：由　至　共計
      ：題、答錯：、本次費時：　分　秒、平均每題費時：秒、本次所費時間：本
      次標準時間：　本次效率比：　答對率：　」等字樣。而被告等人之神乎奇指
      軟體呈現在螢幕上之畫面，進入主畫面後，有基礎訓練、單字、片語、精選例
      句、快樂學打字、成績管理、自我評量、單字索引、書本導讀等選項可供點選
      ，進入第一小單元，有惟霓基本訓練（一）、（二）、（三）、（四）、（五
      ）、（六）、（七），而基礎訓練之字母畫面，固有本次速度　秒，第　次挑
      戰成功！加油喔，秒數：　、最佳成績　、次數　、成功：　、失敗：　、成
      功率：　等字樣（Ｆ１功能鍵部分），與自訴人上開「指尖學習法」在螢幕上
      呈現之文字「本次速度：　秒、第　次挑戰成功！再接再厲！最快速度：　、
      練習次數：　成功次數：　、失敗次數：　、成功率　；總題數：　1148、起
      始題：　、終止題：　、本題：　、已錯題數：　、標準時間：　、計時：
      、效率比」等相互比對。其出現之邏輯、編排方式固屬相似，惟此僅為構想或
      素材之相似。揆諸前開法律規定及說明，邏輯思想、創意或構想本身，並非著
      作權保護之標的。再自訴人之指尖學習法之目錄部分，為該軟體內容之簡介，
      乃單純就指尖學習法基本訓練為進入方法之陳述；「本次、速度、秒、第　次
      挑戰成功、再接再厲、次數、成績、時間、失敗、成功率」等簡短文字，僅為
      常見之標語、成語、名詞或口號，字數甚少，無任何著作之內涵及表達方式，
      此種標語、成語、名詞、口號或短句，其精神作用力極低，不具「最低創作力
      」要求之要件，尚非著作權法保護之著作，甚為明顯，此等文字非自訴人所能
      為私，亦非被告所能據為己用，人人皆得援用之，否則人類文明之進展，恐將
      受阻，此由市面上諸多類似軟體，如英打高手必成（得聲文化事業有限公司）
      、神奇博士（今盈企業有限公司）、劍橋彈指神功等軟體，均有速率、正確率
      、成功、失敗、時間、成績之統計等類似設計，益證此理。至英文基本字母、
      單字、片語、例句此等資料，或源自字典或為通用之語言，均非自訴人所獨創
      ，尚難認自訴人就選取之英文字母、單字、片語、例句享有著作權。況被告等
      人之「神乎奇指」軟體，在其餘之Ｆ２單字選項、Ｆ３片語選項、Ｆ４精選例
      句選項、Ｆ５快樂學打字、Ｆ６成績管理、Ｆ７自我評量、Ｆ８單字索引、Ｆ
      ９書本導讀等畫面，為自訴人之指尖學習法所無，且其在螢幕上呈現之畫面複
      雜，功能選項多樣並有錄音功能，有被告等人提出之神乎奇指在螢幕上呈現之
      畫面一百零七張（見原審卷第三宗第四十五頁至第一百五十頁）在卷可佐。二
      者之表達方式，顯然不同，此部分自難認被告等人之神乎奇指軟體在螢幕上呈
      現之著作，有仿製自訴人之指尖學習法。
（四）至自訴人提出財團法人中華工商研究所之鑑定報告，認指尖學習法軟體受著作
      權之保護，神乎奇指教學軟體以不同電腦語言加以改寫，另為創作軟體，乃屬
      改作性創作，應得著作財產權同意或授權方得為之。惟該鑑定主要係鑑定電腦
      程式著作（參看該鑑定報告第三十四頁結論欄）。且該鑑定人饒志偉於原審證
      稱：為致理商專畢業，對電腦程式沒有特別研究，不會寫電腦程式，對原始碼
      、目的碼均不瞭解，只根據資料及剪報分析認有改著作情形，沒有鑑定程式實
      質相似部分。故連自訴人委任之代理人張靜律師亦表示，該鑑定報告沒有鑑定
      實質部分，研究是否要再送鑑定（見原審卷第二宗第五十六頁）。而自訴人則
      表示不願再送鑑定，因其不告電腦程式，告的是螢幕上的著作（見原審卷第二
      宗第一二一頁）。又該鑑定報告以兩教學軟體於部分表達上雖不盡相同，但於
      其功能上相同且極為類似，在邏輯流程近似，如「本次速度：秒、第　次挑戰
      成功！再接再厲！最快速度：、練習次數：成功次數：、失敗次數：、成功率
      ；、效率比：」，遽認神乎奇指在螢幕上呈現之著作改作自指尖學習法云云，
      與上開所述著作權法之基本法理不保護邏輯思想、創意或構想本身，不具最低
      創作力等有違。是該鑑定報告不足採為被告等不利之認定。
（五）綜上所述，依本件自訴意旨之範圍，自訴人所舉之證據及其他卷證內資料，均
      不足資認定被告甲○○、乙○○、丙○○、詮神達公司等有自訴人所訴違反著
      作權法之犯行。
四、原審認不能證明被告犯罪，為渠等無罪之諭知，於法並無不合。自訴人上訴意旨
    ，仍指被告等犯罪，核無理由，上訴應予駁回。
五、據上論斷，應依刑事訴訟法第三百六十八條，判決如主文。
中　　　華　　　民　　　國　　九十三　　年　　　四　　　月　　　七　　　日
                            臺灣高等法院刑事第二十庭
                                審判長法  官　洪　政　雄
                                      法  官　鄧　振　球
                                      法  官　趙　功　恆
右正本證明與原本無異。
如不服本判決，應於收受送達後十日內向本院提出上訴書狀，其未敘述上訴之理由者
並得於提起上訴後十日內向本院補提理由書（均須按他造當事人之人數附繕本）。
                                      書記官　孫　佩　琳
中　　　華　　　民　　　國　　九十三　　年　　　四　　　月　　　七　　　日
